臺灣臺南地方法院刑事判決　　　　　　　100年度易字第193號
公　訴　人　臺灣臺南地方法院檢察署檢察官
被　　　告　吳南億
上列被告因侵占案件，經檢察官提起公訴（100年度調偵字第80號）
，本院判決如下：
    主  文
吳南億意圖為自己不法之所有，而侵占自己持有他人之物，處有
期徒刑陸月，如易科罰金，以新臺幣壹仟元折算壹日。
    事  實
一、吳南億為寶技工業股份有限公司（下稱寶技公司）之負責人
    ，前於民國96年9月13日，以寶技公司之名義，與大慶電機
    工業有限公司（下稱大慶公司）簽訂附條件買賣契約，向大
    慶公司購買「200KVA避震器立式輪焊機」（下稱立式輪焊機
    ）及「避震器外管四點焊接機」（下稱點焊機）各1台，總
    價金為新臺幣（下同）155萬元，除已支付之訂金35萬元外
    ，餘款分8期清償，其買賣價金付清前，上開機器設備均屬
    大慶公司所有，大慶公司並將上開機器，交付吳南億。詎吳
    南億無力支付分期款，尚餘130萬7840元未付清，竟意圖為
    自己不法之所有，於97年7月14日，將其中之輪焊機1台侵占
    入己，並以116萬3750元之價格，變賣予寶煌科技股份有限
    公司（下稱寶煌公司）。嗣因大慶公司發存證信函，催告吳
    南億儘速清償貨款或將2臺機器設備運回，吳南億發存證信
    函告知上開機器已經轉賣乙事，大慶公司始悉上情。
二、案經大慶公司訴由臺灣臺南地方法院檢察署檢察官偵查起訴
    。
    理  由
一、按被告以外之人於審判外之陳述，雖不符前四條之規定，而
    經當事人於審判程序同意作為證據，法院審酌該言詞陳述或
    書面陳述作成時之情況，認為適當者，亦得為證據。當事人
    、代理人或辯護人於法院調查證據時，知有第159條第1項不
    得為證據之情形，而未於言詞辯論終結前聲明異議者，視為
    有前項之同意。刑事訴訟法第159條之5定有明文。查本件被
    告以外之人於審判外之陳述，檢察官、被告均知有不得作為
    證據之情形，並無不同意作為證據，且未於本院審理言詞辯
    論終結前聲明異議，視為已同意作為證據。又本院審酌上開
    陳述作成時之情況，係在自由意志下所為陳述，並親閱筆錄
    無訛後始簽名作成，認該證言作為證據為適當，依上開說明
    ，自有證據能力，而得為本案證據。
二、訊據被告固坦承：「其係寶技公司之負責人，於96年9月13
    日，確有以寶技公司之名義，與大慶公司簽訂附條件買賣契
    約，向大慶公司購買二○○ＫＶＡ避震器立式輪焊機及避震
    器外管四點焊接機各1台（總價金為155萬元），除已支付之
    訂金35萬元外，餘款分8期清償，其買賣價金付清前，上開
    機器設備均屬大慶公司所有，而被告在未完全清償所餘1,30
    7,840元前，確有於97年7月14日，將其中所持有之『二００
    ＫＶＡ避震器立式輪焊機』1臺，變賣予寶煌公司」等情，
    惟矢口否認上開侵占犯行，辯稱：「本案檢察官起訴之輪焊
    機經鈞院98年度訴字第1382號民事判決確認寶技公司與寶煌
    公司所為之買賣契約，均為通謀意思表示而無效，則被告於
    97年間以寶技公司負責人身份，將系爭輪焊機以買賣方式移
    轉給寶煌公司，既屬通謀虛偽之意思表示，應認被告並無侵
    占之犯意，僅係避免債權人查封拍賣系爭立式輪焊機，而無
    侵占犯意。又系爭立式輪焊機現經鈞院97年度執字第9394 6
    號查封拍賣中，鈞院執行處認定該機器仍為寶技公司所有，
    因此難認被告有將系爭機器侵占後移轉交付寶煌公司，而與
    侵占罪之構成要件不符。」云云，經查：
  (一)被告係寶技公司之負責人，於96年9月13日以寶技公司之名
    義，與大慶公司簽訂附條件買賣契約，向大慶公司購買本案
    之立式輪焊機及避震器外管四點焊接機各1台（總價金為155
    萬元），除已支付之訂金35萬元外，餘款分八期清償，其買
    賣價金付清前，上開機器設備均屬大慶公司所有，而被告在
    未完全清償所餘1,307,840元前，於97年7月14日將其中所持
    有之「立式輪焊機」1台，變賣予寶煌公司等情，已經被告
    及告訴人於本院98年度易字第1422號（下稱前案）之警詢、
    偵查、一審、上訴審即台灣高等法院台南分院99年度上易字
    第212號之準備程序及審理時供述在卷（前案高院卷第70頁
    至第71頁、第83頁至第84頁、前案一審卷第38頁、98年他字
    第685號偵查卷，下稱：偵(一)卷，第19頁至第22頁、第26頁
    至第29頁、偵(一)卷第41頁至第42頁、第53頁至第55頁、98年
    偵字第12850號偵查卷，下稱：偵(二)卷，第10頁至第14頁、
    第22至23頁），亦有大慶公司之買賣契約（偵(一)卷第46頁至
    第49頁）、寶技公司開立予大慶公司之支票九紙及退票理由
    單五紙（偵(二)卷第25頁至第29頁）、寶技公司與寶煌公司簽
    立之買賣契約（偵(一)卷第72頁）、寶技公司開立予寶煌公司
    之發票一紙及所附寶技公司出售固定資產（機器設備）明細
    表（偵(一)卷第73頁）、存證信函（偵(一)卷第9至13頁）在卷
    可參；另系爭立式輪焊機及其他機器設備為本院97年度執字
    第93946號債權人徐東源、債務人寶技公司給付票款事件之
    拍賣標的，而該輪焊機及其他機器設備，經徐東源於98年11
    月6日對被告寶技公司、寶煌公司提起確認買賣關係不存在
    訴訟，經本院98年度訴字第1382號判決確認寶技公司與寶煌
    公司間於民國97年4月23日就包含系爭立式輪焊機在內如該
    判決附表一所示機械設備所為之買賣關係均不存在，該判決
    並已確定等情，經調閱上開本院97年度執字第93946號卷、
    98年度訴字第1382號卷宗查核明確，是上開事實均堪認定。
  (二)按「刑法侵占罪之『易持有為所有』，係指基於合法原因取
    得動產之占有，在占有持續中，就標的物訂立在民事關係會
    發生所有權變動之契約或為處分行為，如買賣、贈與、基於
    移轉所有權之動產交付等，如僅有占有之移轉，而未發生所
    有權變動者，如租賃、借貸、寄託或將占有物遷移等，因持
    有人並無移轉所有權之意思，且在法律上仍保有取回動產之
    權限，尚難認係易持有為所有之侵占行為」（臺灣高等法院
    九十七年度上易字第二四三一號判決參照）。本案依大慶公
    司與寶技公司訂立之附件條買賣契約第1條買賣商品有系爭
    立式輪焊機、點焊機二台，依第5條約定「付款條件：開立
    35 萬支票為訂金，票期2007年10月31日到期，餘款為交貨
    一個月後分八期，每期皆開立現金票，款項尚未付清前設備
    所有權仍屬於賣方（即大慶公司）所有」（偵(三)卷7－8頁）
    ，可知當時約定於買賣價金付清前，上開機器設備均屬大慶
    公司所有，大慶公司並已將系爭立式輪焊機交付被告吳南億
    占有，則被告吳南億係基於合法原因（即附條件買賣契約之
    約定），占有系爭立式輪焊機，足堪認定。然被告於占有系
    爭立式輪焊機之狀態下，卻將系爭立式輪焊機另以1,163,75
    0元之價格變賣予寶煌公司，有寶技公司與寶煌公司所訂立
    之買賣契約書一份及統一發票一紙附卷足考（見偵(一)卷第72
    頁至第73頁），顯見被告在持有前開機器之占有關係持續中
    ，就該標的物訂立使所有權發生變動之買賣契約並為處分行
    為，足證被告客觀上確有易持有為所有之行為，是被告代理
    寶技公司與寶煌公司訂立買賣契約，並將該立式輪焊機處分
    交付予寶煌公司，就原所有權人大慶公司而言，被告吳南億
    顯已基於所有權人之地位，處分該立式輪焊機，其客觀上已
    符合侵占罪所指「易持有為所有」之構成要件。
  (三)又被告於代表寶技公司與寶煌公司簽訂買賣契約前，才因無
    法如期支付大慶公司系爭立式輪焊機與點焊機之貨款，甫於
    97年6月17日代表寶技公司與大慶公司簽立協議書（偵(一)卷8
    ），並於協議書(二)記載：「．．．違反約定者，乙方（即大
    慶公司）即可對甲方（即寶技公司）採取任何行政與法律動
    作，並且立即可將兩台機器運回，甲方無任何異議」，後段
    有關「並且立即可將兩台機器運回，甲方無任何異議」之文
    字，甚且係以手寫字跡補充在協議書上，足認被告明確知悉
    系爭立式輪焊機之所有權屬於告訴人大慶公司，然被告在未
    繳清餘款之情形下，竟僅隔數日就又代表寶技公司將系爭立
    式輪焊機變賣，並將所得款項挪為寶技公司之員工薪水，經
    被告於前案一審及本院審理中自承在卷（見前案一審卷38頁
    、本院卷53頁筆錄）。而被告代表寶技公司與大慶公司所訂
    立之買賣契約，已明確規範其契約之條件係「款項尚未付清
    前，設備所有權仍屬賣方所有」，被告明知有此契約條件，
    亦明知大慶公司仍為系爭立式輪焊機之所有權人，在款項尚
    未清償前，被告對於該立式輪焊機只有使用（持有）之權限
    ，且被告在價金未付清前，並於97年6月17日再與大慶公司
    協調欠款之償還方式，協議書內亦明示如違反約定未依約償
    還，大慶公司可將二台機器取回，竟於價金未付清前，再於
    同年7月14日，將其持有之系爭立式輪焊機以1,163,750元變
    賣予寶煌公司，是認被告顯然係自居於所有權人之地位，將
    上揭機器轉賣，並以賣得之價金作為員工薪水，足證被告顯
    然係基於意圖為自己不法所有之意思，而侵占大慶公司所有
    之上開機器將之轉賣，益徵對於易持有為所有之構成要件事
    實，被告主觀上顯然有故意之存在。
  (四)另按侵占罪係即成犯，故侵占行為一經完畢，罪即成立，縱
    令事後將侵占之物返還或被害人允予借用，仍不影響已成立
    之犯罪（最高法院30年上字第2902號判例、最高法院82年台
    上字第5585號判決意旨參照）。本件被告之侵占行為，於其
    將系爭立式輪焊機出售予寶煌公司時，即已成立，雖其後因
    強制執行程序，債權人徐東源提起確認買賣關係不存在之民
    事訴訟，經本院98年度訴字第1382號判決寶技公司、寶煌公
    司就系爭立式輪焊機及其他機器之買賣關係不存在，然此係
    被告侵占行為成立後、因訴訟所生之結果，仍不影響已成立
    之犯罪，是被告抗辯本院98年度訴字第1382號民事判決確認
    買賣契約係通謀虛偽意思表示，買賣無效，故被告無侵占犯
    意，亦與侵占罪構成要件不符云云，均不可採。
  (五)綜上所述，被告吳南億前開所辯，係事後卸責之詞，並不可
    採，本案事證明確，應依法論科。
三、核被告所為，係犯刑法第335條第1項之侵占罪。爰審酌被告
    吳南億無力支付大慶公司分期款，在未付清價金、且與大慶
    公司協議緩期清償時，隨即將其所持有之立式輪焊機一台侵
    占入己，並以1,163,750元之價格變賣予寶煌公司，造成大
    慶公司受有損失，然審酌被告變賣該立式輪焊機之動機，係
    因公司週轉不靈，用以核發員工薪資，且被告自始至終均坦
    承其有變賣之事實，僅否認其犯意，又被告雖有意願與告訴
    人大慶公司和解，但因無法一次清償、償債能力不佳，以致
    未能與告訴人達成清償協議等一切情狀，量處如主文所示之
    刑，並諭知易科罰金折算標準，以資儆懲。
據上論斷，應依刑事訴訟法第299條第1項前段，刑法第335條第
1項、第41條第1項前段，刑法施行法第1條之1前段，判決如主文
。
本案經檢察官薛雯文到庭執行職務
中    華    民    國   100    年    5     月    6     日
                  刑事第十庭  審判長法  官  張瑛宗
                                    法  官  羅郁棣
                                    法  官  蔡孟珊
以上正本證明與原本無異。
如不服本判決應於收受本判後10日內向本院提出上訴書狀，並應
敘述具體理由。其未敘述上訴理由者，應於上訴期間屆滿後20日
內向本院補提理由書狀（均須按他造當事人之人數附繕本）「切
勿逕送上級法院」。
                                    書記官  何小玉
中    華    民    國   100    年    5     月    6     日
附錄本案論罪科刑法條全文
中華民國刑法第335條
（普通侵占罪）
意圖為自己或第三人不法之所有，而侵占自己持有他人之物者，
處 5 年以下有期徒刑、拘役或科或併科 1 千元以下罰金。
前項之未遂犯罰之。